臺灣板橋地方法院刑事判決　　　　　　 100年度訴字第2365號
公　訴　人　臺灣板橋地方法院檢察署檢察官
被　　　告　姜坤玉
選任辯護人　邱昱宇律師
上列被告因違反山坡地保育利用條例案件，經檢察官提起公訴（
100 年度調偵字第1889號），本院判決如下：
    主  文
姜坤玉違反在他人山坡地內不得擅自占用之規定，處有期徒刑陸
月，如易科罰金，以新臺幣壹仟元折算壹日。
    事  實
一、姜坤玉明知坐落臺北縣三峽鎮（現改制為新北市三峽區，下
    同）白雞段紫薇小段110-9 地號土地（下稱110-9 地號土地
    ）非屬自己所有，且係經行政院核定及臺灣省政府公告劃定
    為山坡地保育利用條例所稱之山坡地，為在實際供姜坤玉使
    用之同段110-4 地號土地（登記所有權人為葉英嬌，下稱11
    0-4 地號土地）上搭建工寮，竟意圖為自己不法利益及無故
    占用他人山坡地之犯意，自民國99年1 、2 月間起至同年12
    月止，未經110-9 地號土地所有權人陳敬國或管理人陳泰德
    之同意，即擅自在110-9 地號土地上以鐮刀、鋤頭為工具，
    開挖1 條長度至少12公尺、寬度至少70公分之道路，並在該
    道路上鋪設約12公尺之止滑磚石板，以此方式占用部分110-
    9 地號土地。在上揭期間內，陳敬國經陳泰德巡視時發現而
    告知，始悉上情。
二、案經陳敬國訴由新北市政府警察局三峽分局報請臺灣板橋地
    方法院檢察署（下稱板橋地檢署）檢察官偵查起訴。
    理  由
壹、證據能力方面：
    按被告以外之人於審判外之言詞或書面陳述，除法律有規定
    者外，不得作為證據，刑事訴訟法第159 條第1 項定有明文
    。惟本院就下列認定事實所引用之證據，均非被告姜坤玉以
    外之人於審判外之陳述，是下列證據均有證據能力，合先敘
    明。
貳、實體方面：
一、事實認定部分：
（一）本案110-9 地號土地係經行政院於85年1 月13日以臺85農
      01335 號函核定，臺灣省政府85年3 月6 日85府農水字第
      12314 號公告劃定為山坡地保育利用條例所稱之山坡地一
      事，有新北市政府農業局100 年3 月25日北農山字第1000
      265850號函及該函所附之臺灣省政府公報（69年春字第34
      期）、行政院85年1 月13日臺85農01335 號函、臺灣省政
      府85年3 月6 日85府農水字第12314 號公告可稽（見板橋
      地檢署100 年度偵字第7085號卷第33至35頁背面），合先
      敘明。
（二）訊據被告雖坦承：其知悉110-9 地號土地非其所有，且係
      經行政院核定及臺灣省政府公告劃定為山坡地保育利用條
      例所稱之山坡地。其係利用99年之農曆過年期間，以鐮刀
      砍除110-9 地號土地上之部分雜草，將不平處以鋤頭挖取
      及填平之方式，將寬約70公分之路整平；99年4 月間又在
      其整理之路邊鋪上韓國草草皮，並在其整好之道路之其中
      一段，即鋪上長約12公尺之止滑磚石板等情，惟矢口否認
      有何違反山坡地保育利用條例第10條規定之犯行，並辯稱
      ：伊並無占用110-9 地號土地之意圖，當初伊因不知110-
      9 地號土地之所有人係何人，故無從找該地地主談該地之
      使用權；伊上開砍除110-9 地號土地上雜草之部分，原即
      有道路存在，伊並未於該地上設置工作物；且其使用110-
      4 地號土地有必要通過110-9 地號土地上之道路云云。惟
      查：
      1.證人陳泰德即110-9 地號土地之管理人於本院審理時結
        證稱：110-9 地號土地以前係伊所有，後來賣給告訴人
        陳敬國，但伊每年會幫陳敬國巡視該地2 、3 次，察看
        該地之地形有無變化。該地上原無被告所開闢的這條道
        路，目前該道路所在位置，近30年來都無路可走，因為
        若早有該路，則伊就會開發110-9 地號土地，不會將該
        地賣給陳敬國。伊99年間幫陳敬國巡視時，發現該地上
        出現該道路，伊遂沿著該路往前行，走到被告之工寮，
        經伊詢問附近之居民得知該路係被告所開。伊與陳敬國
        均未同意被告開這條道路等語（見本院卷第73至74頁背
        面、第75頁背面）。且被告亦於本院審理時供稱：98年
        11月12日地政事務所人員因伊之申請前來測量110-4 地
        號土地，但因110-4 地號土地荒廢已久，雜草叢生，地
        政人員無法進行鑑界。雖然110-9 地號土地上有原本之
        舊路，但地政人員於98年11月12日無法自該舊路進入11
        0-4 地號土地，為便於鑑界，地政人員囑咐伊要將草砍
        掉，伊於地政人員離去後即開始進行除草等語（見本院
        卷第79頁正背面）。觀諸上開被告之供述，可知被告於
        110-9 地號土地開闢道路之處，近年來已屬荒煙，地貌
        原始，無法供一般人以徒步方式行走，故前揭證人陳泰
        德證稱該處原無道路等語，應屬可採。是縱如被告所辯
        ，其於本案開闢道路之處，於久遠以前曾有道路存在，
        然該處於近年既已為雜草所掩蓋，已難認有道路存在之
        事實，故被告辯稱其所開闢道路之處，原有既成道路云
        云，顯非可採。
      2.按山坡地保育利用條例第10條規定：「在公有或他人山
        坡地內，不得擅自墾殖、占用或從事前條第1 款至第9
        款之開發、經營或使用」。被告雖辯稱其未在110-9 地
        號土地上開墾種植或設置工作物云云，惟所謂「工作物
        」，係指建築物以外，在土地上空、地表或地下之一切
        人為設備而言，例如埤塘、水圳、深水井、堤防等防洪
        蓄水設備，或橋樑、隧道、道路等交通設備，或電線桿
        、鐵塔、銅像、地窖等均屬之。查被告於110-9 地號土
        地上開闢道路一事，既經本院認定如前，則其辯稱其未
        於110-9 地號土地上設置工作物，非屬違反該條例第10
        條之行為云云，委無足採。
      3.證人陳泰德復證稱：伊發現被告於110-9 地號土地所開
        闢之道路時，應係剛開挖，該道路上尚無止滑磚石板，
        土壤係鬆軟，遇雨泥濘。此時伊曾制止被告，然其後伊
        再次巡視該處時發現該道路上鋪有止滑磚石板，一路鋪
        往被告之工寮等語（見本院卷第74頁背面、第75頁）。
        是堪認被告於開闢道路過程中，即已知悉如欲於110-9
        地號土地開闢道路，其得洽談之對象，然被告仍違反該
        地所有人及管理人之意願，執意為修建道路之行為，自
        屬擅自占用，實甚為明確。
      4.按土地因與公路無適宜之聯絡，致不能為通常使用時，
        除因土地所有人之任意行為所生者外，土地所有人得通
        行周圍地以至公路；有通行權人於必要時，得開設道路
        ，民法第787 條第1 項、第788 條第1 項前段雖定有明
        文。然袋地所有人，應於通行必要之範圍內，擇其周圍
        地損害最少之處所及方法為之，對於通行地因此所受之
        損害，並應支付償金，此亦為民法第787 條第2 項、第
        788 條第1 項後段所明定。被告雖辯稱其使用110-4 地
        號土地有必要通過110-9 地號土地上之道路云云。惟被
        告就其於110-9 地號土地上開闢道路之部分，究有無通
        行權或開設道路之權利此項紛爭，自應訴請法院依民事
        訴訟之方式尋求確認，以資解決，且經法院確認後，被
        告始可於未得110-9 地號土地所有人同意而於110-9 地
        號土地上開闢道路。被告既未提出其經法院之民事確認
        訴訟，就110-9 地號土地有逕為開闢道路權利之相關證
        明，則被告辯稱其有經過其所開闢道路之部分土地之必
        要，難認有稽。
      5.至被告雖另辯稱110-4 地號土地原亦係陳泰德所有，然
        因陳泰德之債務問題而遭法院強制執行拍賣，經被告拍
        定而取得110-4 地號土地之所有權，遂遭陳泰德認為被
        告故意破壞其土地完整性云云。然查，被告既知悉其所
        開闢之前揭道路逾越110-4 地號土地，且未經110-9 地
        號土地所有人陳敬國或管理人陳泰德之同意，即於110-
        9 地號土地上開闢道路，已屬違反山坡地保育利用條例
        第10條不得擅自占用他人山坡地之規定。至陳敬國或陳
        泰德何以對被告提出告訴，實與被告是否該當山坡地保
        育利用條例第34條第1 項之罪無涉。被告此節辯解，洵
        無足採。
（三）綜上所述，被告於明知110-9 地號土地係屬山坡地保育利
      用條例所稱之山坡地，且該地非其所有，仍未經110-9 地
      號土地所有人陳敬國或管理人陳泰德之同意，即在其上開
      闢道路，且經陳泰德制止後，仍執意將止滑磚石板鋪設於
      該道路上，其行為應屬違反在他人山坡地內擅自占用之規
      定。
（四）至被告辯稱110-9 地號土地鄰近之同段110-3 地號土地上
      有建築物之遺址，而自該建築物遺址所在之110-3 地號土
      地通行至附近之公路，有經過110-9 地號土地之必要，聲
      請本院傳喚當地之居民、向該管之樹林地政事務所函詢11
      0-3 地號土地原本是否有住家，並至現場勘驗當地狀況，
      欲證明被告於110-9 地號土地所開闢之道路，其位置原有
      既成道路。惟被告於110-9 地號土地上砍除雜草開闢道路
      而占用時，該處已為雜草所掩蓋，亦無道路存在之事實，
      業如前述，是被告聲請本院調查上開證據，委無調查之必
      要，附此敘明。
二、論罪科刑：
（一）按在公有或他人山坡地內，不得擅自墾殖、占用或從事山
      坡地保育利用條例第9 條第1 款至第9 款之開發、經營或
      使用，同條例第10條定有明文。查被告違反上開規定，在
      前揭他人所有之山坡地內以設置工作物之方式占用該地之
      一部，即應依同條例第34條第1 項規定處罰。故核被告所
      為，係違反山坡地保育利用條例第10條，而犯同條例第34
      條第1 項之罪。又山坡地保育利用條例第10條、第34條第
      1 項所定擅自占用公有或他人山坡地，本即包含刑法竊佔
      罪之性質，依特別法優於普通法之法律競合關係，應優先
      適用山坡地保育利用條例之特別規定論罪，無刑法上竊佔
      罪之適用（最高法院84年臺上字第2215號、83年臺上字第
      170 號判決意旨參照）。
（二）爰審酌被告未經他人同意，即於他人所有之山坡地內開闢
      道路，非但危害他人對於土地之使用，尚且損害山坡地之
      保育，又被告迄今仍持否認犯罪之態度，亦未與告訴人成
      立和解，其行為自應受有相當程度之刑事非難；惟另考量
      被告於本案110-9 地號土地上所開闢之道路規模尚小，且
      被告已年近花甲，被告之智識水準（學歷為高職畢業）等
      一切情狀，量處如主文所示之刑，並諭知易科罰金之折算
      標準，以資懲儆。
（三）末按山坡地保育利用條例第34條第5 項規定，犯該條之罪
      者，其墾殖物、工作物、施工材料及所使用之機具沒收之
      。係採義務沒收主義，但上開法條既無「不問屬於犯人與
      否，沒收之」之規定，仍應回歸刑法，以該物品屬於犯人
      所有者為限，始應予以沒收。查被告於110-9 地號土地上
      所鋪設之止滑磚石板，業經被告拆除，此有現場照片可稽
      （見本院卷69頁），堪認業已滅失，爰不宣告沒收。又被
      告開闢該道路係使用鐮刀及鋤頭，業經被告供承在卷（見
      本院卷第39頁），非屬上開規定所稱之機具，故亦不宣告
      沒收，附此敘明。
據上論斷，應依刑事訴訟法第299 條第1 項前段，山坡地保育利
用條例第34條第1 項，刑法第11條前段、第41條第1 項前段，判
決如主文。
本案經檢察官郭峻豪到庭執行職務。
中    華    民    國   100    年    12    月    28    日
        刑事第十五庭  審判長法  官  劉元斐
                            法  官  方鴻愷
                            法  官  毛彥程
以上正本證明與原本無異。
如不服本判決應於收受判決後10日內向本院提出上訴書狀，並應
敘述具體理由。其未敘述上訴理由者，應於上訴期間屆滿後20日
內向本院補提理由書（均須按他造當事人之人數附繕本）「切勿
逕送上級法院」。
                            書記官  翁淑婷
中    華    民    國   100    年    12    月    29    日
附錄本案論罪科刑法條全文：
山坡地保育利用條例第10條
在公有或他人山坡地內，不得擅自墾殖、占用或從事前條第一款
至第九款之開發、經營或使用。
山坡地保育利用條例第34條
違反第十條規定者，處六月以上五年以下有期徒刑，得併科新臺
幣六十萬元以下罰金。
前項情形致釀成災害者，加重其刑至二分之一；因而致人於死者
，處五年以上十二年以下有期徒刑，得併科新台幣一百萬元以下
罰金；致重傷者，處三年以上十年以下有期徒刑，得併科新臺幣
八十萬元以下罰金。
因過失犯第一項之罪致釀成災害者，處一年以下有期徒刑，得併
科新臺幣六十萬元以下罰金。
第一項未遂犯罰之。
犯本條之罪者，其墾殖物、工作物、施工材料及所使用之機具沒
收之。